【裁判字號】    98,訴,2239
【裁判日期】    990318
【裁判案由】    居留事件
【裁判全文】
臺北高等行政法院判決
                                      98年度訴字第2239號
                                      99年3月4日辯論終結
原      告  甲○○
訴訟代理人  陳培豪  律師
被      告  內政部
代  表  人  乙○○（部長）
訴訟代理人  丁○○
上列當事人間居留事件，原告不服行政院中華民國98年9 月17
日院臺訴字第0980092892號訴願決定，提起行政訴訟，本院判決
如下：
    主      文
原告之訴駁回。
訴訟費用由原告負擔。
    事實及理由
一、事實概要：
    原告係大陸地區人民，民國（下同）91年4 月27日與臺灣地
    區人民丙○結婚，97年7 月17日向被告申請在臺長期居留，
    經被告以其與依親對象丙○無同居之事實，依行為時大陸地
    區人民在臺灣地區依親居留長期居留或定居許可辦法（下稱
    居留定居許可辦法）第27條第1 項準用第14條第1 項第9 款
    、第2 項第1 款、第3 項及第45條第1 款規定，於97年12月
    25日以內授移移陸芝字第0971028709號處分書（下稱原處分
    ）不予許可原告長期居留，其不予許可期間自出境之日起算
    3 年內，不得再申請長期居留。原告不服，提起訴願，訴願
    決定以：「原處分關於不得再申請長期居留期間部分撤銷，
    由被告於2 個月內另為適法之處分，其餘部分訴願駁回。」
    嗣被告另以98年9 月23日內授移字第0980960723號函，就不
    得再申請長期居留期間，以原告於不予許可處分時並未出境
    ，不予許可期間應自處分書發文（97年12月25日）之翌日起
    算3 年後，始得再申請長期居留（按此部分非屬本件訴訟範
    圍）。原告就上開訴願決定對其不利部分，仍表不服，遂提
    起本件行政訴訟。
二、原告主張略以：
    原告與配偶丙○係於91年4 月27日在福建省福州市民政局正
    式結婚，同年6 月27日依親來臺，與丙○共同生活，乃合法
    居留。只因丙○靠榮民之補助費無法支持夫妻家庭生活，原
    告須外出工作，並無不同居之事實，夫妻偶有爭吵乃常有之
    事，丙○竟告訴原告遺棄，惟經臺灣臺北地方法院檢察署（
    下稱臺北地檢署）95年度偵字第14001 號不起訴處分在案，
    丙○亦後悔而坦承確有同居之事實，誤會冰釋，原處分不合
    情理法，被告應依情理法改正，以維夫妻情誼、家庭幸福並
    兼顧原告人權。為此，提起本件訴訟，並聲明求為判決：
    (一)訴願決定不利原告部分及原處分均撤銷。(二)被告對於原告
    97年7 月17日的申請，應作成准予原告長期居留的行政處分
    。
三、被告則以：
    原告於97年7 月17日向被告所屬入出國及移民署（下稱移民
    署）申請長期居留，同年月21日丙○致移民署陳情書稱略：
    「原告婚後即不知去向，劉君受傷住院，未關心照料，亦未
    履行夫妻義務，可謂假結婚真詐財。」97年9 月18日原告與
    丙○至移民署臺北市專勤隊（下稱臺北市專勤隊）接受面談
    ，依該隊面談結果建議顯示，為確認丙○陳情書所提情事，
    經詢稱原告曾離家約1 年多，自去年返家後即未再離家，2
    人感情良好，惟對原告在外工作場所、中秋節當天是否有上
    班等，2 人說詞不一；而原告稱丙○月退俸僅1 萬餘元，不
    夠開銷，因此外出工作，薪資所得貼補家用，剩餘寄給大陸
    母親及子女，並稱劉君頭腦有問題，脾氣不好，造成2 人相
    處不合。97年11月28日臺北市專勤隊復至原告於申請書上所
    填具之來臺戶籍地址訪查，未遇原告，丙○稱原告外出工作
    ，工作地點在中山北路，不清楚詳細地址，晚上會回家睡覺
    ，惟衣櫃僅有幾件女性衣物，未有女性內衣，丙○稱原告將
    衣物置於別處，經詢問鄰居表示很少見到原告，幾乎未住該
    址，此有該隊訪查紀錄表及面談結果建議表等附卷可稽。依
    上述事證，顯見原告與丙○並無共同居住之事實，原告來臺
    係以工作為目的，對丙○未盡照顧之責，實非一般夫妻之情
    。揆諸許可大陸地區配偶來臺之目的，係與臺灣地區配偶（
    即依親對象）共同生活，互相照顧，如無同居之事實，即與
    許可來臺意旨有所違背，被告依行為時居留定居許可辦法第
    27條第1 項、第14條第1 項第9 款、同條第2 項第1 款、第
    45條第1 款規定所作處分，洵非無據，原處分及訴願決定並
    無違誤等語置辯，並求為判決駁回原告之訴。
四、查如事實概要所載之事實，為兩造所不爭執，並有原告長期
    居留申請書、被告不准狀況通知單、原告與丙○結婚證書、
    福建省福州市公證處出具之公證書、財團法人海峽交流基金
    會證明書、丙○戶籍謄本、原處分及被告98年9 月23日內授
    移字第0980960723號函分別在原處分卷第13-15 及35頁、本
    院卷第9、14-19及23頁可稽，堪認為真實。
五、綜合兩造上述之主張，本件兩造之主要爭執在於：被告認原
    告與丙○並無同居之事實而否准原告長期居留申請，有無違
    誤？經查：
    (一)按行為時居留或定居許可辦法第27條第1 項規定：「大陸
      地區人民申請在臺灣地區長期居留者，其不予許可或得不
      予許可情形及不得再申請之期間，準用第14條及第15條規
      定。」第14條第1 項第9 款規定：「大陸地區人民申請在
      臺灣地區依親居留，有下列情形之一者，不予許可；已許
      可者，撤銷或廢止其許可：……九與依親對象無同居之事
      實。」經核上開許可辦法係內政部依臺灣地區與大陸地區
      人民關係條例（下稱兩岸人民關係條例）第17條第9 項授
      權所訂立關於大陸地區人民進入臺灣地區之資格要件、許
      可程序、定居或停留期限及逾期停留之處分之規定，其授
      權明確，且未逾越授權範圍，自得適用。又兩岸人民關係
      條例及上開許可辦法許可為臺灣地區人民配偶之大陸地區
      人民在臺灣地區居留或定居，其目的係為使夫妻得以共同
      生活、互相照顧，以維繫正常圓滿之婚姻關係，因此無論
      係依親居留、長期居留或定居，均以大陸配偶與在臺依親
      對象有同居之事實為其許可之要件，此觀許可辦法第14條
      第1 項第9 款、第27條第1 項第9 款及第34條第1 項第9
      款規定即明，否則大陸配偶在臺依親居留、長期居留或定
      居即失所依據，自不應准許。
    (二)查原告於97年7 月17日向被告提出本件長期居留申請後，
      其配偶丙○旋即於97年7 月21日向被告所屬移民署陳情，
      略謂：「……本人於民國94年6 月間經人介紹與大陸人士
      甲○○結婚，其與本人結婚次日起即外出不知去向，就本
      人受傷住院亦未曾出面關心或照料，從未履行夫妻應盡義
      務，即可謂假結婚真詐財之事實……」，有該陳情書在原
      處分卷第17頁可稽；嗣丙○於97年9 月18日前往臺北市專
      勤隊接受面談時，就面談人員詢以是否陳情原告行方不明
      、未盡照顧之責及配偶何時離家、何時返家時，答稱：「
      我有寫陳情書，但太太現在對我很好，有陪我同住。」、
      「她婚後有在家住過一些時間，但後來離家到外面餐廳工
      作，沒有住在家裡照顧我，直到去年端午節才回家。」亦
      有該次面談紀錄附於原處分卷第30、31頁可考；再臺北市
      專勤隊於97年11月28日派員赴原告於申請書上所填具之來
      臺戶籍地址即臺北市○○區○○街31巷12弄3 之1 號訪查
      ，未遇原告，僅丙○在場並表示原告外出工作，工作地點
      在臺北市○○○路（詳細地點不清楚），晚上會回家睡覺
      ，惟衣櫃內僅有幾件女性衣物，未有女性內衣，丙○稱原
      告將衣物放置別處，經訪查人員詢問鄰居表示很少見到原
      告，幾乎未住該址等情，復有移民署面談補件查證表及現
      場照片在卷為憑（原處分卷第18-25 頁）；另原告配偶丙
      ○曾於95年間以原告自92年4 月間來臺後即經常藉故外出
      不歸，不履行夫妻同居義務惡意遺棄為由，對原告提出遺
      棄告訴，並有臺北地檢署95年度偵字第14001 號不起訴處
      分書在原處分卷第99頁可資為證，雖該案嗣經檢察官以丙
      ○非刑法遺棄罪所稱之無自救力之人而為不起訴處分，惟
      此並不影響原告配偶丙○於95年間即已明確表示原告有在
      外不歸、不履行夫妻同居義務情事之認定，是被告綜合上
      開事證，認原告與其配偶丙○並無同居之事實，洵屬有據
      。被告以原告與其依親對象即配偶丙○無同居事實，據以
      否准原告申請，於法亦無不合。
    (三)雖原告主張其配偶丙○係因夫妻爭吵，而昧於事實亂提告
      訴，事後已後悔，誤會冰釋，並聲請訊問證人丙○，而丙
      ○亦到場證稱原告每天都有回家照顧伊云云。惟查，丙○
      於99年2 月2 日本院行準備程序當場提示陳情書及不起訴
      處分書時均予否認，並稱：「（提示原處分卷第17頁的陳
      情書，是否你寫的？）不是我寫的，我沒有寫過這樣的東
      西，我有沒有寫全部都忘記了。」、「丙○的名字是我寫
      的，要我簽我就簽，我沒有唸過書，不認識字，陳情書上
      面是什麼意思我不知道。」、「（陳情書是找人家幫你寫
      的嗎？是要做什麼用？）是的，因為我不會寫，所以找人
      家幫我寫，我搞不清楚陳情書是要做什麼用途。」、「內
      容完全不對，陳情書誰寫的我已經記不得了。」、「（95
      年時是否有去檢察官那裡告你太太遺棄？）我沒有去檢察
      官那裡告我太太遺棄，我太太照顧我，我還能告她嗎……
      」、「……我從來不會告她，我與我太太很恩愛」等語，
      有該次準備程序筆錄在本院卷第86-91 頁可考，觀諸丙○
      上開所言，明顯與相關事證不符，且對原告多所迴護，應
      係事後迴護之詞，不足採信，尚難據為有利原告之認定。
五、綜上所述，原告所訴各節，均非可採，被告認原告與依親對
    象無同居之事實，以原處分否准原告定居申請，核無違誤，
    訴願決定遞予維持，亦無不合，原告徒執前詞，訴請判決如
    聲明，為無理由，應予駁回。
六、本件事證已臻明確，兩造其餘攻擊防禦方法均與本件判決結
    果不生影響，故不逐一論述，併此敘明。
據上論結，本件原告之訴為無理由，依行政訴訟法第第98條第1
項前段，判決如主文。
中    華    民    國    99    年     3    月   18     日
                    臺北高等行政法院第五庭
                              審判長法  官  黃清光
                                    法  官  周玫芳
                                    法  官  程怡怡
上為正本係照原本作成。
如不服本判決，應於送達後20日內，向本院提出上訴狀並表明上
訴理由，如於本判決宣示後送達前提起上訴者，應於判決送達後
20日內補提上訴理由書（須按他造人數附繕本）。
中    華    民    國    99    年     3    月   19     日
                                    書記官  張正清


司法院資訊處製作；財團法人民間司法改革基金會備份。
